【裁判字號】    94,上易,1525
【裁判日期】    950227
【裁判案由】    妨害公務
【裁判全文】
臺灣高等法院刑事判決                94年度上易字第1525號
上  訴  人  臺灣桃園地方法院檢察署檢察官
被      告  丙○○
                    現於宏恩醫院龍安分院(台中市○區○○路1
                    45巷2號)監護中
指定辯護人  本院公設辯護人甲○○
上列上訴人因被告妨害公務案件，不服臺灣桃園地方法院93年度
易字第453號，中華民國94年7月14日第一審判決（起訴案號：臺
灣桃園地方法院檢察署93年度偵字第2030號），提起上訴，本院
判決如下：
    主  文
上訴駁回。
    理  由
一、本案經本院審理結果，認第一審判決對被告丙○○為無罪之
    諭知，核無不當，應予維持，並引用第一審判決書記載之證
    據及理由（如附件）。
二、檢察官上訴意旨以：(一)行政院衛生署桃園療養院之精神鑑定
    書之鑑定結論係記載被告涉案當時之精神狀況應至少達到精
    神耗弱之程度，亦應考慮已達心神喪失之可能性等語，並未
    認被告於行為當時確已達心神喪失之程度；又證人乙○○○
    ○於原審審理時曾證稱本件仍需更多之相關資料始能認定被
    告於行為當時已達心神喪失之程度而非詐病，惟原審並未提
    供錄音帶等相關證物再行鑑定即逕行認定被告於行為當時已
    達心神喪失之狀態，顯有未妥。(二)原審92年度訴字第774號
    被告強盜案件92年12月19日審判庭錄音帶譯文，被告當日係
    於審判長要求辯護人覆主詰問時自行就羈押問題發言質疑審
    判長，期間雖有夾雜與案情無關之內容，惟被告之發言內容
    大抵仍係針對審判長之發言所為之反駁，換言之，被告謾罵
    之對象仍係在法庭執行公務之法官，從而原審認被告所謾罵
    之對象係對之為迫害之人而認被告達心神喪失之程度，顯有
    可議。(三)查被告前因強盜案件，經送行政院衛生署桃園療養
    院實施精神鑑定後認達精神耗弱之程度，臺灣高等法院亦因
    而判處被告於行之執行完畢或赦免後，令入相當處所施以監
    護三年；本件被告既經原審認定達心神喪失程度，反未諭知
    施以監護處分，似亦有未洽。
三、按刑法上之心神喪失與精神耗弱，應依行為時精神障礙程度
    之強弱而定，如行為時之精神，對於外界事務全然缺乏知覺
    理會及判斷作用，而無自由決定意思之能力者，為心神喪失
    ，如此項能力並非完全喪失，僅較普通人之平均程度顯然減
    退者，則為精神耗弱。又刑法上所謂心神喪失人，非以其心
    神喪失狀態毫無間斷為必要，如果行為時確在心神喪失之中
    ，即令其在事前事後偶回常態，仍不得謂非心神喪失人。換
    言之，心神喪失之情狀，有一時性之心神喪失、繼續性之心
    神喪失及循環性（即週期性）之心神喪失，三種情形均屬之
    。而刑法上所謂心神喪失人，非以其心神喪失狀態毫無間斷
    為必要，如果行為時確在心神喪失之中，即令在事前或事後
    偶回常態，仍不得謂非心神喪失人（最高法院24 年上字第
    28 44號、26年渝上字第237號判例、90年度台上字第3619號
    判決參照）本院經查：
  (一)原審將囑託行政院衛生署桃園療養院對被告進行精神鑑定，
    鑑定結果：「一結論：蒲員涉案當時之精神狀態應至少達到
    精神耗弱程度，亦應考慮已達心神喪失之可能性。二理由：
    蒲員自20歲服兵役期間開始出現精神病症狀，如聽幻覺、多
    種妄想系統。至今十多年來，精神病症持續干擾蒲員這些症
    狀並非使用物質所造成，已符合妄想型精神分裂症之診斷標
    準。在蒲員漫長的治療過程中，由於缺乏病識感、配合度很
    差，以致於反覆病情惡化，而近年來，即便蒲員長期住院積
    極治療（蒲員曾在居善醫院住院半年）精神病症狀仍未改善
    ，治療反應差，屬於頑抗型的精神分裂症患者。此類病患為
    目前精神醫學中較困難治療的一群。其症狀在大部的時間持
    續出現，以蒲員而言，根據病歷記載，連續數年精神病症持
    續出現，而在本次鑑定中，蒲員仍有明顯誇大妄想，被害妄
    想及幻覺等症狀，對照過去病歷記載，臨床表現近似。因此
    可推測在蒲員此次涉及妨害公務案件時，應仍持續有精神病
    症狀。根據92年7月16日審理時，接受法院答詢過程，符合
    精神分裂症患者混亂之行模式當庭之中仍有明顯之精神病症
    狀表現，而這些症狀是蒲員長期以來所表現出之精神病理，
    在過去病歷記錄及本次鑑定會談中都有相同的表現。被告十
    分好辯，例如蒲員稱自己懂精神病患的法律，多次主張自己
    是『精神耗弱症』，本來就是三年以下有期徒刑，言詞表達
    清楚，對於一些法律名詞也能理解，又能選擇對自己有利的
    說法為自己辯護，表面上似乎蒲員知覺理會之能力尚好。實
    際上，蒲員之精神疾病主要造成之損害並不在此類能力，而
    是妄想及幻覺經驗造成蒲員之現實感損害。例如：在病歷記
    錄及本次鑑定會談中，蒲員有持續的被害妄想：蒲員相信有
    人持續不斷在迫害他，在法院是法官對他政治迫害，此一想
    法對於蒲員而言是堅信不移的，因此辱罵法官為蒲員在此錯
    誤的信念下的正確反應。因此蒲員因精神症狀影響，對於做
    出正確判斷的能力已經嚴重損害，甚至到完全消失的程度。
    綜合而論，蒲員沈浸在自己精神病症狀裡，雖然語言理解能
    力及語言表達能力受損較少而仍具備與人溝通能力，但是，
    蒲員之思考、情緒及行為受到精神分裂之正性症狀所宰（所
    謂正性症狀包括思考混亂、幻覺經驗及妄想），出現現實感
    嚴重缺損，而在法庭辱罵法官及法警並有扭打等行為，應至
    少已經達到精神耗弱程度，甚至已經達到心神喪失程度。」
    ，此有該院94年3月31日桃療醫字第0940001634號函檢送之
    精神鑑定報告書1份在卷可稽。
  (二)證人即鑑定醫師周孫元於原審到庭作證，其結證略稱：「鑑
    定當天問他案情的部份，前後問很多次，他沒有辦法一次講
    完，都是拼湊出來的，會有怪異的表情，而且有時候聲音會
    突然變小，似乎怕別人聽到他講什麼，中間有幾次這種情緒
    激動的現象，甚至會謾罵醫師這樣。被告所罹患的精神疾病
    經診斷應該是妄想型的精神分裂症，這是一種慢性的大腦疾
    病，他的主要症狀以幻覺、妄想為主，精神分裂症還有其他
    症狀，包括混亂的思考、退化的行為及僵直的行為等，通常
    這五種症狀都會出現。如果在這個症狀之外，他與一般人的
    表現就沒有兩樣，他的症狀出現是沒有辦法預測，沒有辦法
    事先預測，所以旁邊人看他好像是突然發作的，但是應該是
    有一段時間，有一段的症狀。依這個病來講的話，有疾病的
    緩解期，這個期間可能會影響正常的言行，以這個個案來講
    的話，我看他的病歷從發病到現在他應該是沒有真正的緩解
    期，他一直有這個症狀，如果沒有碰觸到這個幻覺、妄想的
    症狀，他是可以接近一般人一樣的對談。而所謂的妄想是他
    去深深相信某一種錯誤的信念，這個信念可能都一直存在，
    有時候比較強，有時候比較弱，以幻覺而言他並不是持續出
    現，而是一陣一陣的；混亂思考的意思，是指他思考沒有邏
    輯性，就是跳來跳去，這五種症狀並不一定要同時出現，但
    有可能會同時出現。這類的病患他對於外界能夠認識包括他
    的感覺部分，以這個基本認識的話，通常是沒有問題的，但
    如有幻覺症狀，這樣一個能力就會受到扭曲，扭曲的結果，
    例如當時他有聽幻覺，他聽到有人在罵他，甚至有人來要殺
    害他，他可能會有相對應的反應，比如：現場某一個人在罵
    他，但事實上並沒有，如此就會影響他對現實的認知。在他
    的精神病的症狀世界裡，會包括幻覺及他堅信錯誤的事情的
    話，他們會對於這樣的事情，以他們那樣的系統來講是合理
    的事情，但對一般正常人來說，往往就是一些怪異的言行。
    而通常以幻覺來講的話，患者會有這種自言自語的行為，妄
    想的話，是屬於比較困難的，妄想的話，需要有一段時間深
    入跟他瞭解精神病理才有辦法分析，所以他要到確知的程度
    ，通常都需要反覆的驗證，例如跟他會談或是過往的經驗才
    有辦法判斷，以臨床經驗來講的話，是大部分都還可以做控
    制自己的行為，例如他聽到有人在罵他，他也不見得會罵回
    去，這些反應行為也會跟他當時症狀的嚴重程度有關係，如
    果是症狀嚴重的話，他整個衝動控制也會有缺損。在症狀嚴
    重的病患身上，由於他現實感嚴重扭曲，會影響到他自己對
    行為的認識。當病患在對答中出現不相干的語言的話，在病
    理上就精神病患是常見的現象，他可能性有對幻聽的回答，
    對幻覺的回答，有可能是這種混亂思考的症狀，導致他對於
    言語無法連貫。而這些不相干的言語有可能跟正確的對答混
    雜在一起。而當病患出現不相干的語言症狀嚴重時，他是無
    法控制自己不說不相干的語言。在精神醫學上基本上是沒有
    心神喪失的名詞，目前我們實務鑑定會參考法院的判例，民
    國二十六年渝上二三七號的判例以及國外的一些文獻，目前
    我們醫院是採用參考比較多的是美國刑法典的一個描述，是
    指一個病患他因為精神疾病症狀的影響，導致無法判斷他行
    為的本質，或者沒有辦法控制自己行為符合法律的規範的話
    ，就是屬於心神喪失。被告在本件鑑定過程當中有出現幻覺
    、妄想、混亂的思考等症狀。鑑定當時是，也就是相當於心
    神喪失的程度。被告的妄想症狀是持續出現，在整個鑑定過
    程當中都存在，幻覺的話，大概是間斷出現，混亂思考也是
    偶而會比較明顯」等語（原審卷第134至140頁），其又於本
    院證稱：被告丙○○雖可以言詞陳述回答醫師之詢問，但是
    其判斷能力會為其妄想等精神病症狀的扭曲，故其因此雖然
    有語言之表達，但是內容部分仍還是會脫離現實。就本案而
    言被告證人答應該是受有精神病症下的行為，如辱罵法官、
    警察等行為的發生，鑑定報告中亦有提到被告的現實感受到
    損害，與本案辱罵法官等妨害公務的行為，乃是又因其有誇
    大之妄想，想說自己有超過別人的能力跟身分，且深信不移
    ，如果限制被告之自由，其就會很自然地加以反抗，另外，
    被告亦有被害之妄想症，本案被告即表示受到政治迫害，被
    告於本件妨害公務行為時，即就是受到被告妄想的行為影響
    ，被告從87年6月20日在本院精神科初診，診斷為妄想型精
    神分裂症，曾經住院三次，第一次86年6月20日住到87年7月
    31日，第二次從88年2月2日至88年4月15日，第三次從88年4
    月15日至88年10月5日，直到民國93年1月30日之後始中斷在
    行政院衛生署桃園療養院診療等語（本院審理筆錄第3、4、
    5頁），則以被告丙○○長期在行政院衛生署桃園療養院治
    療精神病症，則證人即醫師周孫元自必對被告丙○○之病情
    極為深入了解，自無再行鑑定之必要，綜合上揭鑑定報告及
    證人乙○○○○之證述，被告於原審另案訊問及審理中，雖
    有時能正常之對答，惟其對於訴訟程序中證人、法官、法警
    或辯護人之行為，出現不合常情之激烈反應，顯示其現實感
    受到嚴重的扭曲，在此現實感扭曲之情形下，依其堅信之錯
    誤信念而為反應，顯然其反應係針對已遭扭曲之現實而發，
    並非針對當時實際發生之客觀情事，亦即，其謾罵或施暴之
    對象並非在法庭中執行公務之法官、法警、辯護人，而係其
    所認為聯合對之為迫害之人。被告在此情形下，認知已有錯
    誤，且其反應亦受制於混亂之思考，由此觀之，其當時在法
    庭之所為，就現實之事實欠缺認識，又不能依其正常之自由
    意志控制其行為，應認其當時已處於心神喪失之狀態。
四、從而，堪信被告於本件行為時應係處於心神喪失之狀態下無
    訛，依法其行為係為不罰。又依刑法第87條第1項規定：「
    因第19條第1項原因而不罰者，其情狀足認有再犯或危害公
    共安全之虞時，令入相當處所，施以監護」，本件被告另因
    強盜案件，業經本院依刑法第87條第2項、第3項之規定，諭
    知令入相當處所施以監護3年確定，此有本院93年度上訴字
    第426號判決在卷可稽，且被告現已於臺中宏恩醫院龍安分
    院執行監護中，應無再犯或危害公共安全之虞，原審為被告
    原無罪判決之諭知並審酌上情，認為無再諭知監護處分之必
    要，並無不當，應予維持，檢察官提起上訴指摘原判決不當
    ，為無理由，應予駁回。
據上論結，應依刑事訴訟法第373條、第368條，判決如主文。
本案經檢察官羅榮乾到庭執行職務。
中    華    民    國    95    年    2     月    27    日
                  刑事第19庭審判長法  官  林堭儀
                                  法  官  宋  祺
                                  法  官  蔡明宏
以上正本證明與原本無異。
不得上訴。
                                  書記官  陳建邦
中    華    民    國    95    年    2     月    27    日


司法院資訊處製作；財團法人民間司法改革基金會備份。
